臺灣高等法院刑事判決　　　　　　　　　　　　　　九十一年度上訴字第六一九號
　　上　訴　人
　　即　被　告　乙○○
　　　　　　　　甲○○
　　共　　　同
　　選任辯護人　徐松龍　律師
　　　　　　　　陳建勳　律師
右上訴人即被告因山坡地保育利用條例案件，不服臺灣士林地方法院九十年度訴字第
一八五號，中華民國九十年十二月十九日第一審判決（聲請簡易判決案號：臺灣士林
地方法院檢察署八十八年度偵字第九九九○號、八十九年度偵字第六六五六號，原審
認不宜簡易判決，改依通常程序審理），提起上訴，本院判決如左：
    主  文
原判決撤銷。
乙○○共同連續在公有及他人山坡地內，擅自設置工作物，處有期徒刑捌月。緩刑貳
年。附表所示各筆土地如附圖所示部分之工作物代天府廟、慈惠堂、萬善爺廟、鋼架
鐵皮平房、遮雨棚、駁崁、圍牆（空地除外）均沒收。
甲○○共同在他人山坡地內，擅自設置工作物，處有期徒刑柒月。緩刑貳年。台北縣
汐止市○○段車坪寮小段九三地號土地如附圖所示之（甲）、（乙）、（丙）、（丁
）部分之工作物慈惠堂、鋼架鐵皮平房、遮雨棚、駁崁、圍牆（不含空地）均沒收。
    事  實
一、緣台北縣汐止市○○段車坪寮小段九三、一二０地號土地係國有土地，同地段四
    、五地號係廖森、林肯、吳秀、廖廷緝、廖廷爐、廖廷為、廖勝輝等人所共有之
    私有土地，而同地段九四地號土地係為乙○○、廖勝輝繼承其父廖信義而公同共
    有（尚登記為廖信義所有），乙○○誤將台北縣汐止市○○段車坪寮小段九三、
    一二０地號土地如附圖所示之國有地，及同地段四、五地號廖森、林肯、吳秀、
    廖廷緝、廖廷爐、廖廷為、廖勝輝等人所共有如附圖所示部分之私有土地，認均
    係其所有之同地段九四地號或其所管理其弟廖勝輝所有上開同地段四、五地號土
    地應有部分五分之四之土地，而自民國七十九年間起至八十二年間止，基於概括
    之犯意，分別與甲○○、陳進忠（已死亡）基於共同之犯意聯絡，明知台北縣汐
    止市○○段全部土地，係經主管機關臺灣省政府報請行政院核定公告之山坡地，
    且在公有或他人山坡地內，不得擅自墾殖或設置工作物，竟未經報主管機關核可
    ，即提供上開地段九三地號如附圖所示部分（乙○○誤為其所有之同地段九四地
    號土地）供甲○○興建慈惠堂（門牌號碼台北縣汐止市○○路○段六二五號之六
    ）；復於同前開期間內，未經前開四、五地號土地共有人廖森、林肯、吳秀、廖
    廷緝、廖廷爐、廖廷為、廖勝輝等人之同意，擅自提供與陳進忠在右開地段四、
    五、一二０地號及未登錄地Ａ、Ｂ、Ｃ、Ｄ如附圖所載部分（乙○○誤認該部分
    均屬其管理之同地段四地號土地範圍）興建天聖代天府（台北縣汐止市○○路○
    段六二五之五號）與萬善爺廟。
二、案經台北縣政府函請台灣士林地方法院檢察署檢察官聲請簡易判決處刑，經原審
    改以通常程序處理。
    理  由
一、訊據上訴人即被告乙○○、甲○○二人就被告乙○○曾提供附圖台北縣汐止市○
    ○段車坪寮小段四、五、九四地號土地，供被告甲○○興建慈惠堂，供案外人陳
    進忠興建天聖代天府與萬善爺廟之事實固均不諱言，惟均矢口否認有何違反山坡
    地保育利用條例犯行，被告乙○○辯稱渠僅係提供土地給被告甲○○及陳進忠蓋
    廟，其餘之事渠均不知情，且右開蓋廟之地自其父親時起即在當地蓋田寮、牛、
    豬舍且耕種，且蓋廟並未造成水土流失云云；被告甲○○則辯稱土地係被告乙○
    ○提供給伊蓋慈惠堂，伊照原來之狀態使用云云。經查：
（一）查被告乙○○提供附表所示各筆土地如附圖所載部分予被告甲○○興建慈惠堂
      ，及提供案外人陳進忠興建天聖代天府及萬善爺廟，業經被告乙○○、甲○○
      供明在卷，並有協議書二紙在卷可稽，且經臺灣士林地方法院檢察署檢察官至
      現場履勘屬實，製有履勘筆錄在卷可稽（八十八年十一月二十日履勘筆錄），
      復經原審於九十年六月二十二日現場履勘，並囑託台北縣汐止地政事務所至現
      場測量明確，有該履勘筆錄、土地複丈成果圖、現場照片十六張在卷可稽，而
      查台北縣汐止市○○段全部山坡地，係依山坡地保育利用條例經行政院六十八
      年十一月二十一日台六十八經字第一一七０一號函核定，台灣省政府六十九年
      二月六日六九府農山字第一０一六之八號函公告之山坡地，有臺北縣政府九十
      年八月二十四日九十北府農字第三一二七二六號函及其附件山坡地範圍地段明
      細表一紙在卷可按，是被告乙○○提供興建慈惠堂、天聖代天府、萬善爺廟如
      附表所列各筆土地如附圖所示部分均係公告之山坡地範圍，要無疑義。
（二）再查台北縣汐止市○○段車坪寮小段九四地號土地確係被告乙○○及其弟廖勝
      輝繼承其父廖信義而公同共有（尚登記為廖信義所有）之土地，迭據被告乙○
      ○供明在卷，並有土地登記簿謄本在卷可稽；而被告乙○○、甲○○歷次於汐
      止市公所會勘、檢察官偵查及原審第一次開庭及現場履勘時猶認慈惠堂係坐落
      於被告乙○○所有之九四地號土地上，亦有台北縣山坡地違規使用查報與取締
      案件會勘紀錄及各該次筆錄附卷可按，被告甲○○亦繳交右開九四地號之違反
      水土保持法罰鍰，此有被告甲○○提出之臺北縣政府違反水土保持法罰鍰收據
      影本一紙在卷可參，堪認被告乙○○誤認附表台北縣汐止市○○段車坪寮小段
      九三地號如附圖所示部分之國有地係其所有之同段九四地號土地，而提供予被
      告甲○○蓋慈惠堂，被告甲○○亦認該部分山坡地係被告乙○○所有之九四地
      號土地而建廟無訛。
（三）另查台北縣汐止市○○段車坪寮小段四、五地號土地係被告乙○○之弟廖勝輝
    與廖森、林肯、吳秀、廖廷緝、廖廷爐、廖廷為等人共有之土地，此有土地登
      記簿謄本在卷可查；被告乙○○經其弟廖勝輝同意使用前開土地，固經其弟廖
      勝輝於原審審理時到庭證述屬實，惟被告乙○○並未得其他共有人之同意，業
      經證人廖廷爐到庭供述明確（原審九十年十二月五日審理筆錄），是被告乙○
      ○未經共有人同意擅自將他人共有之土地提供案外人陳進忠興建天聖代天府、
      萬善爺廟，應堪認定。
（四）又查天聖代天府、萬聖爺廟所在之台北縣汐止市○○段車坪寮小段九三、一二
      ０地號土地附圖部分及未登錄地號如附圖Ａ、Ｂ、Ｃ、Ｄ部分之土地，被告乙
      ○○認係屬其管領其弟廖勝輝之同段九四地號土地範圍內，亦有台北縣汐止市
      公所於八十八年七月三十日台北縣山坡地違規使用查報與取締案件會勘紀錄可
      稽及被告歷次之筆錄可稽，是被告乙○○誤認提供予陳進忠蓋建天聖代天府及
      萬善爺廟之台北縣汐止市○○段車坪寮小段九三、一二０地號及未登錄地號如
      附圖Ａ、Ｂ、Ｃ、Ｄ部分之土地，係其管領之同地段九四地號之土地亦堪認定
      。
（五）被告乙○○雖迭辯稱其僅係提供土地，其並未參與建廟之事云云；然被告乙○
      ○既坦承提供土地係因欲提供土地予被告甲○○及案外人陳進忠蓋廟（原審九
      十年五月三十日審判筆錄、九十年十月十七日審判筆錄），此部分核與被告甲
      ○○所述相合，並有被告乙○○與弟廖勝輝與案外人陳進忠簽訂之協議書在卷
      可按；被告乙○○所有之九四地號土地及其弟廖勝輝之四地號土地均編定為山
      坡地保育區農牧用地，此亦有土地登記簿謄本在卷可按；被告乙○○既明知被
      告甲○○及案外人陳進忠所欲蓋建之廟宇均係位在如附表所示之法定山坡地，
      而蓋建廟宇並非各該筆土地編定之農牧用地之使用方法，其竟仍提供予被告甲
      ○○等人建築廟宇，足見被告乙○○對於被告甲○○、陳進忠等人係以違法之
      方法使用上開土地顯有認識，其竟仍同意被告甲○○、陳進忠等人於上開土地
      上蓋建廟宇，再參以證人即被告乙○○之弟廖勝輝於檢察官八十八年四月二十
      二日偵查中證稱：「（慈惠堂、代天府的主持人是何人？）一個是乙○○，他
      是代天府的主持人，．．．代天府的主持人原為陳建忠．．．」等語（見他字
      卷第十八頁反面）；益見被告乙○○與被告甲○○、陳進忠等人就於上開土地
      上以蓋建廟而違反山坡地保育利用條例之犯行，其等間顯有犯意之聯絡及行為
      之分擔，被告前述否認犯行之所辯云云，顯無可採。
（六）綜上所述，被告等前述否認犯行之所辯，要無可採。本件事證明確，被告二人
      之犯行均堪以認定。
二、核被告乙○○、甲○○所為均係犯山坡地保育利用條例第三十四條第一項之罪。
    查山坡地保育利用條例第三十四條第一項曾於七十五年一月十日、八十七年一月
    七日修正公布，而本件被告等本件之行為時係七十九年至八十二年間，依被告等
    行為時有效之七十五年一月十日修正公布山坡地保育利用條例第三十四條第一項
    之規定，在公有或他人山坡地內，擅自墾殖或設置工作物者，處六月以上五年以
    下有期徒刑，得併科三萬元以下罰金；而依裁判時之法律，即八十七年一月七日
    修正公布之山坡地保育利用條例第三十四條第一項之規定，違反第十條規定者，
    處六月以上五年以下有期徒刑，得併科新台幣六十萬元以下罰金。是比較被告等
    行為時及本件裁判時之山坡地保育利用條例第三十四條第一項之規定，以被告等
    行為時即七十五年一月十日修正公布之山坡地保育利用條例第三十四條第一項之
    規定較有利於被告等，依刑法第二條第一項但書之規定，自應適用被告等行為時
    之山坡地保育利用條例第三十四條第一項之規定。公訴人原起訴認被告等均係犯
    水土保持法第三十二條第一項之罪，被告乙○○復另犯違反區域計劃法第二十二
    條之罪云云，惟按行為之處罰，以行為時之法律有明文規定者為限，刑法第一條
    定有明文；查水土保持法係於八十三年五月二十七日始經總統公布施行，該法於
    被告二人行為時（七十九年至八十二年間）尚未公布施行，於法即無適用水土保
    持法論被告等罪責之可言，惟此部分業經公訴人於原審法院九十年五月三十日第
    一次審理時到庭更正起訴法條（見原審卷第十二頁），附此敘明；又公訴人認被
    告乙○○另觸犯區域計畫法第二十二條之罪部分，惟查此部分業據公訴人於原審
    九十年十月十七日當庭口頭撤回對於被告乙○○此部分（違反區域計畫法第二十
    二條之部分之）之起訴（惟此部分未據檢察官補提撤回起訴書，於法應認此部分
    之撤回起訴，不生效力）後，原審法院就此部分即未據以審理判決，且此部分亦
    與本案論罪科刑之部分不生實質上或裁判上一罪之關係，即非本院所得逕予審究
    ，亦附此敘明。被告乙○○就在前述九三地號如附圖所示部分之國有山坡地上建
    築慈惠堂之部分與被告甲○○間，被告乙○○就在前述如附圖所示之四地號之私
    人共有山坡地及同地段一二０地號國有山坡地上建築天聖代天府、萬善爺廟之部
    分與案外人陳進忠間，均有犯意之聯絡及行為之分擔，均為共同正犯。被告乙○
    ○先後二次犯行，時間緊接，犯罪構成要件相同，顯係基於概括犯意為之，為連
    續犯，應論以一罪，並依法加重其刑。
三、原判決以被告等事證明確，而均予論科，固非無見。惟查依被告等本件行為時即
    七十五年一月十日修正公布之山坡地保育利用條例第三十五條第三項之罪之成立
    ，係以其行為致生公共危險為構成要件，此觀諸該條文之規定自明，查本件被告
    等雖於前述山坡地上擅自設置工作物，惟並無具體證據證明其等之行為已致生若
    何之公共危險，原判決竟割裂而適用八十七年一月七日修正公布之山坡地保育利
    用條例第三十五條第三項，而認被告等之行為已致生水土流失，其適用法則顯有
    未洽；原判決認被告等以共犯罪責，惟漏引刑法第二十八條，亦嫌疏漏。被告等
    上訴意旨否認犯罪，固無可取，惟原判決既有可議，即屬無可維持，應由本院將
    原判決撤銷改判。爰審酌被告乙○○本件係捐地興建廟宇、被告甲○○係為宗教
    之犯罪動機、目的、手段、本件其等行為所產生之危險暨犯後態度等一切情狀，
    分別量處如主文第二、三項所示之刑，以示懲儆。又查被告二人前均未曾受有期
    徒刑以上刑之宣告，此有本院被告全國前案紀錄在卷可考，其等因一時失慮，偶
    罹刑典，其等經此刑宣告，當知所警惕而無再犯之虞，本院認對其等所宣告之刑
    以暫不執行其刑為適當，爰均併予緩刑二年之諭知，用啟自新。
四、按於地上、地下施工使成具特定用途之設施，即可稱為工作物，且依被告二人行
    為時之山坡地保育利用條例第三十四條第三項規定，犯本條之罪，其墾殖物及工
    作物沒收之。是分別依被告二人犯罪所設之工作物，被告甲○○就附表所載九三
    地號如附圖所示（甲）、（乙）、（丙）、（丁）部分之工作物慈惠堂、鋼架鐵
    皮平房、遮雨棚、駁崁、圍牆（不含空地）應予宣告沒收。被告乙○○就附表所
    示各筆土地如附圖所示之部分之工作物代天府廟、慈惠堂、萬善爺廟、鋼架鐵皮
    平房、遮雨棚、駁崁、圍牆（空地除外）均應諭知沒收。
四、據上論斷，應依刑事訴訟法第三百六十九條、第三百六十四條、第二百九十九條
    第一項，民國七十五年一月十日修布正公布之山坡地保育利用條例第三十四條第
    一項、第三項，刑法第十一條、第二條第一項但書、第二十八條、第五十六條、
    第七十四條第一款，罰金罰鍰提高標準條例第一條前段，判決如主文。
本案經檢察官呂丁旺到庭執行職務。
中      華      民      國      九十一      年      四      月    九    日
                              臺灣高等法院刑事第十庭
                                  審判長法  官  溫  耀  源
                                        法  官  何  菁  莪
                                        法  官  林  銓  正
右正本證明與原本無異。
如不服本判決應於收受送達後十日內向本院提出上訴書狀，其未敘述上訴之理由者並
得於提起上訴後十日內向本院補提理由書（均須按他造當事人之人數附繕本）。
                                        書記官  陳  菊  珍
中      華      民      國      九十一      年      四      月   十一   日
附錄本案論罪科刑法條全文
七十五年一月十日修正公布之山坡地保育利用條例第三十四條第一項、第三項 ：
在公有或他人山坡地內，擅自墾殖或設置工作物者，處六月以上五年以下有期徒，得
併科三萬元以下罰金。
犯本條之罪者，其墾殖物及工作物沒收之。
附表：
編號  地上建物      占用地號
一    慈惠堂        １、台北縣汐止市○○段車坪寮小段九三地號（國有地）
二    天聖代天府    １、台北縣止汐止市○○段車坪寮小段四地號（私人共有地）
                    ２、同右地段五地號（私人共有地）
                    ３、同右地段一二０地號（國有地）
                    ４、同右地段如附圖所示Ａ、Ｂ、Ｃ部分尚未登錄地號土地。
三    萬善爺廟      １、台北縣止汐止市○○段車坪寮小段九三地號（國有地）
                    ２、同右地段如附圖所示Ｄ部分尚未登錄地號土地。
附圖：
